臺灣士林地方法院刑事判決　
110年度易字第345號
公  訴  人  臺灣士林地方檢察署檢察官
被      告  林錦銚


上列被告因業務侵占案件，經檢察官提起公訴（110年度偵緝字
第249號），本院判決如下：
　　主    文
林錦銚犯業務侵占罪，累犯，處有期徒刑捌月。未扣案之犯罪所
得新臺幣貳拾參萬參仟參佰元沒收，如全部或一部不能沒收或不
宜執行沒收時，追徵其價額。
其他被訴部分無罪。 
　　犯罪事實
一、林錦銚自民國107年6月間某日起至108年12月間某日止，受
    雇於勤讚公寓大廈管理維護股份有限公司（以下稱勤讚公司
    ），經該公司派駐在址設新北市○○區○○街000巷0○00號之新
    春第一景社區（下稱本案社區）擔任總幹事，負責行政管理
    、代本案社區管理委員會（下稱管委會）將住戶所繳納之管
    理費存入本案社區所申設之淡水信用合作社帳號000-000000
    00000000號帳戶（下稱本案帳戶），為從事業務之人，竟意
    圖為自己不法之所有，基於業務侵占之犯意，於民國108年1
    1月2日至24日，在該社區，接續收受保全所轉交附表所示本
    案社區住戶所交付之管理費共新臺幣（下同）23萬3,300元
    而持有之，竟易持有為所有，將前開款項侵吞入己，而未存
    入本案帳戶內。
二、案經勤讚公司訴由新北市政府警察局淡水分局報告臺灣士林
    地方檢察署（下稱士林地檢署）檢察官偵查起訴。
　　理    由
甲、有罪部分
壹、程序部分
　　本件認定犯罪事實所引用之所有卷證資料，供述證據部分，
    經當事人於本院審理程序表示同意作為證據（本院卷第153
    頁），本院審酌上開證據資料作成時之情況，尚無違法不當
    及證明力明顯過低之瑕疵，亦認為以之作為證據應屬適當，
    爰依刑事訴訟法第159條之5第1項規定，認有證據能力；非
    供述證據部分，亦查無證據證明有公務員違背法定程序取得
    之情形，且經本院於審理期日提示與被告辨識而為合法調查
    ，亦有證據能力。
貳、實體部分
一、被告林錦銚固坦承陸續收受保全所轉交本案社區住戶交付之
    管理費之事實，惟矢口否認有何上開業務侵占之犯行，辯稱
    ：我沒有侵占款項，社區的錢到我手上，我都存到本案社區
    帳戶內，財報有給本案社區委員做認簽動作等語。
二、經查：
(一)被告自107年6月間某日起至108年12月間某日止，受雇於勤
    讚公司，派駐在本案社區擔任總幹事，負責行政管理、代本
    案社區管委會將住戶所繳納之管理費存入本案帳戶，為從事
    業務之人，其於108年11月2日至24日，在該社區，收受保全
    向本案社區住戶所交付之附表所示之管理費之事實，業經證
    人即告訴代理人戴永紳於警詢、偵查及本院審理中證述甚詳
    （士林地檢署109年度偵字第17022號卷《下稱偵卷》第7頁至
    第8頁、第51頁至第55頁、本院卷第146頁），並有新春第一
    景管理委員會收據影本99張存卷可查（士林地檢署109年度
    他字第2475號卷《下稱他卷》第35頁至第85頁），且為被告所
    坦認（本院卷第24頁至第25頁、第136頁），此部分之事實
    ，堪以認定。
(二)證人即告訴代理人戴永紳於本院審理時證稱：新春第一景社
    區管理費收入總表是由總幹事製作，每個月份的總表正常是
    下個月15號之前製作完成，總表內各項收入會對應社區存摺
    收入金額，也會對應相映的收據編號，總表會與收據正本一
    起附上去給財委。9月我發現總表遲延，所以介入調查，我
    於108年12月2日左右要求被告提出100張收據（按應為99張
    ），由林煒程接手，11月總表是由林煒程製作，被告沒有機
    會再存錢到社區帳戶，於108年12月2日後，存入的錢跟被告
    無關等語（本院卷第148頁至第151頁），證人林煒程於本院
    審理時結稱：勤讚公司副總戴永紳認為總幹事有問題，請我
    到社區調查被告侵占多少錢，社區管理費是由保全收款，一
    定會開收據，收據是連號的，保全收到錢會將管理費跟單據
    交給總幹事，由總幹事保管。我整理後發現單據不見，我就
    直接跟被告說一定要拿出來，他沒有說這些收據所收的錢在
    哪裡。本案社區管理費收入總表108年10月、11月收入總表
    是我製作，社區帳戶內於108年11月4日至18日所存入的款項
    ，單據號碼是48622至48767，我有核對過，與勤讚公司所提
    出100張單據無關等語（本院卷第128頁至第129頁、第132頁
    至第135頁、第152頁）；證人李佳蓉則於本院審理時證陳：
    107年到108年底我在淡水新春第一景社區擔任財委，被告之
    前是社區總幹事，社區是採取管錢的不管帳、管帳的不管錢
    ，所以收入是由管理員收、開收據，總幹事根據當天收的收
    據做成日報表，會存在銀行，等於日報表上會SHOW出所有單
    據都在上面。本來規定收入3天存一次，被告有時候一個禮
    拜存一次，有時候隔了10幾天然後一天存2次，我就說你怎
    麼這樣存，但是在對的時候日報表金額跟存款簿金額會一模
    一樣。當時12月多我在醫院開刀，主委跟我講他發現管理員
    收的錢總幹事會領，領的錢跟存款日期對不起來，所以他才
    去找勤讚，勤讚就調林煒程總幹事來查帳，是他們查出來的
    金額再給我們，我們根據憑證開始查，100張單據有附在報
    表上管理費收入總表的備註欄，後面數字是三聯單號碼。勤
    讚公司把錢還給我們以後，帳目跟存款金額才平衡等情（本
    院卷第137頁至第143頁），佐以被告陳稱：如果我已經存入
    管理費，我會在總表上備註欄註記收據編號，備註欄編號會
    連號等語（本院卷第157頁），並有本案社區108年4月至12
    月份之管理費收入總表、收支表存卷可參（本院卷第55頁至
    第91頁），足見本案社區之保全向住戶收取管理費時，同時
    會開立收據，再將管理費連同收據交由總幹事存入本案帳戶
    及製作收入總表，而各存入之金額係對應相關收據編號，且
    載明在收入總表上，最後由總幹事將收入總表及收據交付本
    案社區財委核對。
(三)然觀本案帳戶於108年11月間之交易明細，存入現金金額為
    ：1日存入3萬3,650元、4日存入4萬1,000元、4萬0,600元，
    8日存入4萬2,000元，12日存入3萬6,650元、3萬6,100元，1
    5日存入3萬4,400元，18日存入2萬6,550元等情，有本案帳
    戶對帳單存卷可參（士林地檢署110年度偵緝字第249號卷《
    下稱偵緝卷》第137頁至第138頁），經比對本案社區10月、1
    1月份管理費收入總表（本院卷第79頁、第83頁），可知該
    等款項分別係對應新春第一景管理委員會收據編號48644至4
    8661、48662至48678、48679至48697、48698至48713、4871
    4至48731、48732至48745、48746至48757、48758至48767，
    而非附表所示之收據編號48768至48866，核與前開證人所述
    相符，又由林煒程介入調查後，被告已將帳戶交給林煒程，
    而無法將現金存入本案帳戶，除據證人戴永紳證述在前，亦
    與被告所述相符（偵緝卷第75頁），足徵被告確未將附表所
    示之管理費存入本案帳戶，堪認被告確係利用業務上所持有
    、保管管理費之機會，將附表所示之管理費共23萬3,300元
    易持有為所有而侵占入己。 　　
(四)綜上所述，被告所辯上情，無非卸責之詞，不足採信。本件
    事證明確，被告之犯行，堪以認定。
三、論罪科刑之理由
(一)被告行為後，刑法第336條第2項業於108年12月25日修正公
    布，同年月27日生效，修正前罰金刑部分之法定刑為「3千
    元以下罰金」，並依刑法施行法第1條之1第2項前段規定「
    就其所定數額提高為30倍」計算，修正為「9萬元以下罰金
    」，僅將上開條文之罰金數額調整後予以明定，非屬法律變
    更，無庸為新舊法比較。是核被告所為，係犯刑法第336條
    第2項之業務侵占罪。被告所為多次業務侵占犯行，係於密
    切接近之時間實施並侵害同一法益，各行為之獨立性薄弱，
    依一般社會健全觀念，在時間差距上難以強行分開，在刑法
    評價上應視為接續施行，合為包括之一行為予以評價，應論
    以接續犯。
(二)被告前因公共危險案件，經本院105年度湖交簡字第34號判
    處有期徒刑3月確定，於105年4月19日易科罰金執行完畢，
    有臺灣高等法院被告前案紀錄表1份附卷可稽（本院卷第9頁
    至第11頁），其於有期徒刑執行完畢後5年內，故意再犯本
    案有期徒刑以上之罪，為累犯，審酌被告所犯並無符合刑法
    第59條所定之要件，並有上開構成累犯之前科紀錄，顯見被
    告對於刑罰之反應力顯然薄弱，適用上開累犯之規定加重，
    亦不致生被告所受之刑罰超過其所應負擔罪責，導致其人身
    自由因此遭受過苛之侵害，而有不符憲法罪刑相當原則，進
    而牴觸憲法第23條比例原則之情形，符合累犯應加重其刑之
    立法意旨，爰參照司法院釋字第775號解釋意旨，依刑法第4
    7條第1項規定加重其刑。
(三)爰以行為人之責任為基礎，審酌被告正值壯年，竟利用職務
    之便，侵占其業務上所持有、保管之管理費，所為損及本案
    社區之財產法益，行為可訾，惟考量其犯罪後否認犯行之態
    度，未賠償被害人之損失，經告訴代理人陳稱本件是我主動
    發現介入調查，也將錢補進去，被告沒有賠償公司，請依法
    處理之意見（本院第159頁），暨被告前述之素行，自陳離
    婚，現為臨時保全，日薪1,200至1,300元、商工畢業之教育
    程度（本院卷第158頁）等一切情狀，量處如主文所示之刑
    。
四、被告侵占本案社區所有之23萬3,300元，既屬被告犯罪所得
    之物，復未實際發還被害人，自應依刑法第38條之1第1項前
    段規定宣告沒收之，於全部或一部不能沒收或不宜執行沒收
    時，依同條第3項規定，追徵其價額。雖上開犯罪所得經本
    院宣告沒收，惟此不影響被害人之民事損害賠償請求權，復
    被害人亦可於本案判決確定後，依刑事訴訟法第473條等相
    關規定請求之，附此敘明。
乙、無罪部分
壹、公訴意旨另以：被告在勤讚公司任職，派駐在本案社區擔任
    總幹事，負責行政管理及代收管理費等相關費用，為從事業
    務之人，意圖為自己不法之所有，於107年11月8日，收受本
    案社區之裝潢廠商所繳付之1萬元裝潢保證金（下稱系爭裝
    潢保證金）而持有之，竟於107年11月8日至離職日某日間，
    易持有為所有，將前開款項侵吞入己，而未存入本案帳戶內
    ，應認被告涉犯第336條第2項業務侵占罪嫌。
貳、按犯罪事實應依證據認定之，無證據不得認定犯罪事實；又
    不能證明被告犯罪者，即應諭知無罪之判決，刑事訴訟法第
    154條第2項、第301條第1項分別定有明文。次按認定不利於
    被告之事實，須依積極證據，苟積極證據不足為不利於被告
    事實之認定時，即應為有利於被告之認定，更不必有何有利
    之證據。又認定犯罪事實所憑之證據，雖不以直接證據為限
    ，間接證據亦包括在內，然而無論直接或間接證據，其為訴
    訟上之證明，須達於通常一般人均不致有所懷疑，而得確信
    其為真實之程度，始得據為有罪之認定（最高法院30年上字
    第816號及76年台上字第4986號判例意旨參照）。
參、公訴意旨認被告涉犯前揭罪嫌，無非係以：①被告於偵查中
    之供述；②證人即告訴代理人戴永紳於警詢及偵查中之指證
    ；③本案社區裝潢保證金憑證；④警衛值勤工作日誌、新春第
    一景管理委員會收據、本案社區管理委員會活期性存款存摺
    影本1份、新北市淡水信用合作社110年3月10日110淡信昌字
    第0470號函及所附交易明細，為其主要論據。訊之被告堅決
    否認犯罪，辯稱：我收到裝潢保證金後，存到本案帳戶內，
    我有跟其他錢一起存進去等語。
肆、經查：被告於107年11月8日，收受本案社區之裝潢廠商所繳
    付之系爭裝潢保證金之事實，為被告所坦認（本院卷第25頁
    ），並有新春第一景社區裝潢保證金憑證影本存卷可查（他
    卷第89頁），上開事實已堪認定。然本案帳戶於107年11月9
    日存入現金4萬8,250元、13日存入4萬4,300元、2萬0,900元
    ，16日存入3萬8,350元，19日存入4萬5,200元等情，有本案
    帳戶對帳單存卷可參（偵緝卷第123頁），則尚無法排除被
    告有將系爭裝潢保證金連同其他款項存入本案帳戶之可能。
    證人戴永紳固證稱：裝潢保證金1萬元部分是廠商跟我要，
    查帳後發現被告並未將這筆錢存進社區戶頭，由於被告有簽
    收，所以公司已自行將此筆款項退給繳款的廠商等語（偵卷
    第51頁至第53頁、偵緝卷第77頁、本院卷第152頁），而除
    證人戴永紳前揭證詞外，檢察官並無提出其他補強證人證述
    之證據，自難以此遽謂被告有何利用業務上所持有、保管系
    爭裝潢保證金之機會，將之易持有為所有而侵占入己。 
伍、綜上所述，依檢察官所提出之證據，尚未達一般之人均可得
    確信被告確有公訴意旨所指之此部分業務侵占犯行，而無合
    理懷疑存在之程度，其犯罪尚屬不能證明，揆諸前揭法條及
    判例意旨，此部分自應為被告無罪之諭知。
據上論斷，依刑事訴訟法第299條第1項前段、第301條第1項，刑
法第336條第2項、第47條第1項、第38條之1第1項前段、第3項，
刑法施行法第1條之1第1項，判決如主文。
本案經檢察官張君如提起公訴，檢察官林在培到庭執行職務。
中　　華　　民　　國　　110 　年　　11　　月　　23　　日
                  刑事第六庭  審判長  法  官  雷雯華
                                      法  官  林哲安
                                      法  官  李欣潔
以上正本證明與原本無異。
如不服本判決應於收受送達後20日內向本院提出上訴書狀，並應
敘述具體理由。其未敘述上訴理由者，應於上訴期間屆滿後20日
內向本院補提理由書（均須按他造當事人之人數附繕本）「切勿
逕送上級法院」。
                                      書記官  蔡秉芳
中　　華　　民　　國　　110 　年　　11　　月　　30　　日

附錄本案論罪科刑法條
中華民國刑法第336條
對於公務上或因公益所持有之物，犯前條第1項之罪者，處1年以
上7年以下有期徒刑，得併科15萬元以下罰金。
對於業務上所持有之物，犯前條第1項之罪者，處6月以上5年以
下有期徒刑，得併科9萬元以下罰金。
前二項之未遂犯罰之。

附表（金額單位：新臺幣）